ACORDAO-COMPLETO-2390581

ACÓRDÃO 6091/2020 ATA 16/2020 - PRIMEIRA CÂMARA

VISTOS, relatados e discutidos estes autos de processo de reforma de ex-militares do Comando do Exército,
ACORDAM os Ministros do Tribunal de Contas da União, reunidos em sessão da Primeira Câmara, diante das razões expostas pelo relator e com fundamento na Constituição Federal, art. 71, III e IX, e na Lei 8.443/1992, arts. 1º, V, e 39, II, em:
9.1. considerar ilegais os ato de alteração de reforma dos srs. Abílio de Souza Cardoso e Renato Vrea Moraes e a eles negar registro;
9.2. dispensar a devolução dos valores indevidamente recebidos de boa-fé pelos interessados mencionados no subitem anterior;
9.4. determinar ao Comando do Exército que:
9.4.1. dê ciência do inteiro teor desta deliberação aos srs. Abílio de Souza Cardoso e Renato Vrea Moraes e faça juntar os comprovantes de notificação a estes autos nos quinze dias subsequentes;
9.4.2. faça cessar, no prazo de quinze dias, contado a partir da ciência desta deliberação, os pagamentos decorrentes dos atos impugnados, sob pena de responsabilidade solidária da autoridade administrativa omissa, consoante disposto nos arts. 71, inciso IX, da Constituição Federal e 262 do Regimento Interno desta Corte.

PESSOAL. REFORMA. ALTERAÇÃO. INVALIDEZ SUPERVENIENTE. MELHORIA DOS PROVENTOS.

Primeira Câmara

Ministério da Defesa - COMANDO DO EXÉRCITO (VINCULADOR).

3. Interessados/Responsáveis:
3.1. Interessados: Abílio de Souza Cardoso (XXX.639.707-XX); Renato Vrea Moraes (XXX.090.437-XX).

13.1. Ministros presentes: Walton Alencar Rodrigues (Presidente), Benjamin Zymler (Relator), Bruno Dantas e Vital do Rêgo.
13.2. Ministros-Substitutos presentes: Augusto Sherman Cavalcanti e Weder de Oliveira.

BENJAMIN ZYMLER

Trata-se de processo de reforma de ex-militares do Comando do Exército, no qual se examinam dois atos de alteração de reforma.
2. Tal alteração teve por objetivo conceder melhoria nos proventos dos militares inativos, em razão de superveniente invalidez e teve como fundamento o § 1º do art. 110 da Lei 6.880/1980.
3. A Secretaria de Fiscalização de Pessoal (Sefip) manifestou-se pela legalidade das concessões.
4. O Ministério Público junto ao Tribunal de Contas da União (MPTCU) endossou esse encaminhamento.
É o relatório.

não há

Procurador Rodrigo Medeiros de Lima.

PESSOAL. MILITAR. REFORMA. ATOS DE ALTERAÇÃO PARA CONCESSÃO DE MELHORIA. INTELIGÊNCIA DO ART. 110 DA LEI 6.880/1980. ILEGALIDADE E NEGATIVA DE REGISTRO. DISPENSA DE DEVOLUÇÃO DOS VALORES INDEVIDAMENTE RECEBIDOS. DETERMINAÇÕES.

REFORMA (REFO)

Secretaria de Fiscalização de Pessoal (SEFIP).

Os presentes autos foram constituídos para o exame, por parte deste tribunal, de dois atos de alteração de reforma militar, a saber, do sr. Abílio de Souza Cardoso, reformado no posto de Major em 7/7/1998 (ato inicial ainda não apreciado) , e do senhor Renato Vrea Moraes, reformado na graduação de 3º Sargento em 4/4/1999 (ato inicial já registrado - TC-Processo 001.308/2002-6) .
2. Data maxima venia dos pareceres, as presentes concessões não podem prosperar, diante da falta de amparo legal para a concessão da melhoria nos proventos, devida apenas ao militar que se invalidou na atividade ou na reserva.
3. O fundamento para a melhoria seria o disposto no art. 110, § 1º, da Lei 6.880/1980 (Estatuto dos Militares) , na redação dada pela Lei 7.580/1986:
"Art. 110. O militar da ativa ou da reserva remunerada, julgado incapaz definitivamente por um dos motivos constantes dos incisos I e II do art. 108, será reformado com a remuneração calculada com base no soldo correspondente ao grau hierárquico imediato ao que possuir ou que possuía na ativa, respectivamente.
§ 1º Aplica-se o disposto neste artigo aos casos previstos nos itens III, IV e V do artigo 108, quando, verificada a incapacidade definitiva, for o militar considerado inválido, isto é, impossibilitado total e permanentemente para qualquer trabalho.
§ 2º Considera-se, para efeito deste artigo, grau hierárquico imediato:
a) o de Primeiro-Tenente, para Guarda-Marinha, Aspirante-a-Oficial e Suboficial ou Subtenente."
4. Como se vê, o benefício previsto no art. 110 da Lei 6.880/1980, expressamente dirigido ao militar da ativa ou da reserva remunerada, não alcança o militar reformado.
5. Sobre a matéria, a jurisprudência do Superior Tribunal de Justiça (STJ) , intérprete último da lei federal, há muito se encontra pacificada, como ilustra o precedente adiante reproduzido:
"ADMINISTRATIVO. MILITAR. REFORMA. ALTERAÇÃO DE BENEFÍCIO. INCAPACIDADE SUPERVENIENTE. ART. 110, § 1º, C/C ART. 108, V, DA LEI 6.880/80. MILITARES DA ATIVA OU RESERVA REMUNERADA. RESTRIÇÃO. MILITAR JÁ REFORMADO. IMPOSSIBILIDADE. 
1. A reforma do militar com a remuneração calculada com base no soldo correspondente ao grau hierárquico imediato ao que possuir ou que possuía na ativa, nos termos do art. 110, § 1º, c/c o art. 108, V, da Lei 6.880/80, restringe-se aos militares da ativa ou reserva remunerada, na exata disposição do caput do art. 110, não sendo possível a concessão de tal benesse àqueles militares já reformados. 
2. Recurso especial não provido" (REsp 1.340.075/CE, Rel. Min. Castro Meira, Segunda Turma, julgado em 9/4/2013, DJe de 15/4/2013; grifei) .
6. Mais recentemente, por meio do Acórdão 2.225/2019, de 18/9/2019, tal entendimento também foi esposado pelo Plenário desta Corte de Contas.
7. Dessarte, as alterações para conceder proventos de Tenente-Coronel ao senhor Abílio de Souza Cardoso e de 2º Tenente ao senhor Renato Vrea Moraes não merecem prosperar.
8. Tendo em vista a boa-fé dos interessados, deve-se dispensar a devolução dos valores indevidamente recebidos, nos termos do Enunciado 106 da Súmula de Jurisprudência desta Corte.
Diante do exposto, VOTO por que o Tribunal adote a deliberação que ora submeto a este colegiado.
TCU, Sala das Sessões Ministro Luciano Brandão Alves de Souza, em 26 de maio de 2020.
BENJAMIN ZYMLER 
Relator